【裁判字號】    89,上訴,118
【裁判日期】    890313
【裁判案由】    重利
【裁判全文】
臺灣高等法院臺南分院刑事判決          八十九年度上訴字第一一八號    Ｃ
      上  訴  人  臺灣台南地方法院檢察署檢察官
      上  訴  人
      即  被  告  甲  ○  ○
右上訴人因被告重利案件，不服臺灣臺南地方法院八十八年度訴字第一三一九號，中
華民國八十八年十二月十三日第一審判決（起訴案號：臺灣臺南地方法院檢察署八十
八年度偵字第一二三四八號，併辦案號：同署八十八年度偵字第一四七○五號），提
起上訴，本院判決如左：
      主      文
原判決撤銷。
甲○○乘他人急迫，貸以金錢，而取得與原本顯不相當之重利為常業，處有期徒刑壹
年。
扣案之中華日報廣告費收據貳紙、帳單壹紙、行動電話壹具、票面金額各為新台幣陸
萬元，票號為五九六九五五、五九六九五四、五九六九五六號之本票各壹紙均沒收。
      事      實
一、甲○○基於常業重利之犯意，自民國八十八年七月中旬起至同年十月四日止，先
    在中華日報刊登借款分類廣告招攬借款人，並以0000000000號行動電
    話作為聯絡，乘他人急迫，貸以金錢，而取得與原本顯不相當之重利，向之借款
    者，貸款新台幣（下同）每一萬元，每十天為一期，收取一千五百元至二千元不
    等 (即月息四十五分至六十分)之重利，甲○○並先後貸款與急需用錢之吳顏○
    貞、段○燕 (年籍詳卷)、劉保成、譚貴明、世偉等不詳姓名之不特定多數人，
    且借款人必須簽發所借金額二倍以上之本票及提供身分證作為質押，並預扣利息
    ，方能取得借款。迄八十八年十月四日下午四時三十分許，甲○○於台南市○○
    街六四○號，向借款人收取利息時，為警在上址查獲，並於甲○○台南市○○路
    ○段六○三號十樓之三租處扣得其所有之中華日報廣告費收據貳紙、帳單壹紙、
    行動電話壹具票面金額各為陸萬元，票號為五九六九五五、五九六九五四、五九
    六九五六號之本票各壹紙等物。
二、案經台南市警察局第二分局報請台灣台南地方法院檢察署檢察官偵查起訴。
      理      由
一、訊據上訴人即被告甲○○對於右揭時地經營地下錢莊收取重利之事實供承不諱，
    核與被害人吳顏○貞、段○燕、譚貴明於警訊中指述情節相符，復有扣案之中華
    日報廣告費收據貳紙、帳單壹紙、行動電話壹具及票面金額各為陸萬元，票號為
    五九六九五五、五九六九五四、五九六九五六號之本票各壹紙等物可資佐實，證
    人等之證言自屬可信，從而被告貸放收款上揭重利之事實，應堪認定。被告等收
    取之高利，已遠逾法定最高利率週年利率百分之二十以上，為與原本顯不相當之
    重利。而證人吳顏○貞、段○燕等人因一時急迫，致不得已向被告借款而允以重
    利為酬等情，亦據其等於警訊中陳述綦詳，另觀之被告等收取之利息甚重，足認
    均為趁借款人出於急迫，始為借貸。另被告於警訊及偵查中已自承其自己經營地
    下錢莊，所有收款、放款業務均自行為之，顯已將貸放重利之事作為事業在經營
    ，被告係以此為常業，應足論斷。本件事證明確，被告犯行洵堪認定。
二、至公訴人上訴意旨另以：被告夥同王浩偉基於共同之犯意，委由王浩偉自八十八
    年九月廿七日向譚貴明收取利息，而林延璋則基於幫助之意思協同王浩偉一起向
    譚貴明收取利息，認被告與王浩偉間為共同正犯乙節，訊據被告供稱係伊欠王浩
    偉錢，才把利息之債權讓予王浩偉，由王浩偉去向譚貴明收取利息，而林延璋伊
    不認識等語，核與王浩偉、林延璋及借款人譚貴明於偵查中所述相符，從而自無
    積極證據證明被告與王浩偉有犯意聯絡及行為分擔，尚非共同正犯，又被告將貸
    放重利之事作為事業在經營，係為常業，公訴人認係連續犯，亦有誤會，合予敘
    明。
三、核被告乘他人急迫，貸以金錢，而取得與原本顯不相當之重利為常業，所為係犯
    刑法第三百四十五條之常業重利罪。又公訴人未就移送併辦之犯罪事實（貸予譚
    貴明部分）起訴，但此部分與起訴論罪之事實，屬於實質上一罪，為起訴效力所
    及，本院自得併予審判，附為敘明。原審予以論科，固非無見，被告認量刑過重
    亦無理由，然查前揭貸予譚貴明移送併辦部分之犯行，原審未及審究，容有未洽
    ，公訴人執此指摘原判決不當，為有理由，應予撤銷改判。爰審酌被告年輕力強
    不知謀取正職，趁人急迫圖得重利，惡性非輕，然犯罪後已坦承認錯等一切情狀
    ，處如有期徒刑壹年，以資懲儆。扣案之中華日報廣告費收據貳紙、帳單壹紙、
    行動電話壹具、票面金額各為新台幣陸萬元，票號為五九六九五五、五九六九五
    四、五九六九五六號之本票各壹紙被告所有供犯罪所用或犯罪所得之物，併皆依
    法宣告沒收。
據上論結，應依刑事訴訟法第三百六十九條第一項前段、第三百六十四條、第二百九
十九條第一項前段，刑法第三百四十五條、第三十八條第一項第二款、第三款，罰金
罰鍰提高標準條例第一條前段，判決如主文。
本案經檢察官王碧霞到庭執行職務。
中    華    民    國      八十九      年      三      月      十三      日
                                  臺灣高等法院臺南分院刑事第四庭
          審判長法官  陳    義    仲
                                            法官  徐    財    福
                                            法官  宋    明    蒼
右正本證明與原本無異。
如不服本判決，應於判決送達後十日內向本院提出上訴狀，其未敘述理由者並應於提
出上訴狀後十日內向本院補提理由書（應附繕本)。
                                      法院書記官  余    素    美
中    華    民    國      八十九      年      三      月      十四      日
附錄本案論罪科刑法條全文：
刑法第三百四十四條：乘他人急迫、輕率或無經驗，貸以金錢或其他物品，而取得與
                    原本顯不相當之重利者，處一年以下有期徒刑、拘役或科或併
                    科一千元以下罰金。
刑法第三百四十五條：以犯前條之罪為常業者，處五年以下有期徒刑、得併科三千元
                    以下罰金。


司法院資訊處製作；財團法人民間司法改革基金會備份。
